臺灣高雄地方法院民事判決　　　　　　 93年度重訴字第215號
原　　　告　乙○○
　　　　　　丙○○
共　　　同　許再定律師
訴訟代理人　顏宏斌律師
被　　　告　臺灣糖業股份有限公司
法定代理人　甲○○
訴訟代理人　啟夫律師
　　　　　　李明益律師
上列當事人間租佃爭議事件，本院於民國94年12月13日言詞辯論
終結，判決如下：
  主      文
原告之訴及假執行之聲請均駁回。
訴訟費用由原告負擔。
  事實及理由
一、按租佃爭議事件非經調解、調處，不得起訴，耕地三七五減
    租條例第26條第2 項前段定有明文。本件租佃爭議事件，業
    經高雄市前鎮區公所、高雄市政府耕地租佃委員會依法調解
    、調處，因調處不成立，而由高雄市政府移送本院審理，是
    其起訴程序並無不合。又按訴狀送達後，原告不得將原訴變
    更或追加他訴，但請求之基礎事實同一；擴張或減縮應受判
    決事項之聲明者，不在此限，民事訴訟法第255 條第1 項第
    2 款、第3 款，分別定有明文。查本件原告起訴時，原聲明
    請求被告給付新臺幣（下同）36,655,993元及法定遲延利息
    ，嗣於訴訟審理中，減縮為12,218,664元及法定遲延利息，
    並以同一基礎事實，追加備位聲明為：確認原告就被告所有
    坐落高雄市○鎮區○○段第20、27、48地號土地，其中面積
    2154.69 平方公尺之租賃關係存在，揆諸首開規定，其訴之
    變更、追加，均應予准許。
二、原告主張：訴外人黃戶（於民國53年1 月25日死亡）於37年
    1 年1 日，向被告承租前高雄市○鎮區○○段第20、27、48
    地號土地，面積分別為0.0510甲、0.1090甲、0.3663甲，合
    計5,104.69平方公尺之土地（下稱「系爭土地」）耕作。嗣
    於42年12月31日租賃期間屆滿後，雖未再續訂租約，惟黃戶
    及其子黃雄（已於86年11月21日死亡）均繼續繳租耕作，
    故雙方耕地租賃契約視為不定期限繼續契約。迨至86年間，
    高雄市政府辦理大眾捷運系統南機場工程用地徵收公有耕地
    補償，由黃雄與黃戶之其他繼承人就系爭土地其中2,950
    平方公尺，共同領得補償費15,733,333元，並由黃雄單獨
    繼承系爭土地剩餘部分2,154.69平方公尺之承租權。詎被告
    竟以承租土地已補償完畢為由註銷租約，而原告為黃雄之
    繼承人，自得依耕地三七五減租條例第17條第2 項第3 款之
    規定，請求被告給付補償金12,218,664元及法定遲延利息。
    況縱認被告未註銷租約，惟兩造就系爭土地之租賃關係既未
    合法終止，伊自得訴請確認兩造間就系爭土地，其中面積
    2,15 4.69 平方公尺之租賃關係存在等語。並先位聲明：(一)
    被告應給付原告12,218,664元及自起訴繕本送達翌日起至清
    償日止，按週年利率5 ％計算之利息。(二)原告願供擔保，請
    准宣告假執行；備位聲明：確認原告就被告所有系爭土地，
    面積2, 154.69 平方公尺之租賃關係存在。
三、被告則以：訴外人黃戶所承租者，係高雄市○鎮區○○段第
    50、50-2及50-4地號土地，面積2,950 平方公尺，並已於86
    年間領取徵收補償費，伊並未將系爭土地出租予黃戶耕作，
    原告請求並無理由。況縱認黃戶於37年1 月1 日確有向伊承
    租系爭土地耕作，惟雙方租賃契約於42年12月31日即已屆滿
    ，黃戶及黃雄於租期屈滿後，並未繼續耕作繳租，故雙方
    已無租賃關係存在。是原告依耕地三七五減租條例第17條第
    2 項第3 款之規定，先位請求被告給付補償金及法定遲延利
    息；備位請求確認其就系爭土地，面積2,154.69平方公尺之
    租賃關係存在，均無理由等語為辯。並聲明：(一)駁回原告之
    訴。(二)如受不利判決，願供擔保請准免為假執行。
四、兩造不爭執之事項：
  (一)高雄市○鎮區○○段第20地號土地，重測分割為臺糖段第15
    7 、157-1 、167 、163 、158 地號，及佛公段第20-1、20
    -3、20-4、20-5地號土地；高雄市○鎮區○○段第27地號土
    地，重測分割為臺糖段第142 、142-1 地號土地；高雄市○
    鎮區○○段第48地號土地，重測分割為臺糖段第149 、149-
    1 、149-2 、149-3 、149-4 地號土地。
  (二)高雄市○鎮區○○段第20-4地號土地於49年7 月12日放領予
    黃戶。
  (三)高雄市政府於86年辦理大眾捷運系統南機場工程用地徵收公
    有耕地補償，黃雄與黃戶之其他繼承人，就高雄市○鎮區
    ○○段第149-4 、150 地號土地，其中2,950 平方公尺，共
    同領得補償費15,733,333元。
四、本件於94年12月13日經兩造同意協議整理並簡化爭點為：(一)
    訴外人黃戶是否於37年1 月1 日向被告承租系爭土地耕作？
    (二)前開租賃契約於42年12月31日租期屆滿後，是否視為不定
      期限繼續契約？
五、經查：
  (一)訴外人黃戶是否於37年1 月1 日向被告承租系爭土地耕作？
  1.按耕地租賃為私法上之契約關係，縱使耕地為公有，出租人
    為管理耕地之行政機關，租約雙方間之權利義務關係，無論
    其為約定者或法定者，性質上為私法關係，並無不同，最高
    行政法院42年判字第31號判例、93年度判字第572 號判決，
    均可資參酌。又民事訴訟法上所謂之公文書與私文書，係依
    其製作人而為區別。凡機關或公務員，按其職務，依照法定
    方式所製作之文書，謂之公文書。有公務員之資格而非在法
    令規定之權限內所作成之文書，或有其權限而未照法令規定
    之程式所作成之文書，均無公文書之效力。至非公文書之文
    書，即為私文書。私文書雖經機關證明或認可，仍不失為私
    文書之性質，最高法院86年度臺上字第812 號判決亦闡述詳
    盡。查本件原告係主張黃戶於37年1 月1 日向被告承租系爭
    土地耕作，雙方就系爭土地存有耕地租賃關係，故依前揭最
    高法院裁判之意旨，雖被告為國營事業機構，然雙方之權利
    義務關係，性質上為私法關係，雙方所簽訂之耕地租賃契約
    ，則屬私文書，自無疑義。
  2.再按當事人主張有利於己之事實者，就其事實有舉證之責；
    聲明書證，應提出文書為之；私文書應提出其原本；私文書
    應由舉證人證其真正，民事訴訟法第277 條、第341 條、第
    352 條第2 項前段及第357 條，分別定有明文。又當事人提
    出之私文書，必先證其真正，始有形式上之證據力，如他造
    否認該提出之私文書繕本或影本，或爭執其內容之記載，在
    舉證人提出原本前，不認該繕本或影本有何形式之證據力，
    最高法院22年上字第2536號判例、93年度臺上字第1210號判
    決亦分別闡述詳盡。查本件原告主張黃戶於37年1 月1 日向
    被告承租系爭土地耕作等節，固據其提出耕地租賃契約影本
    1 份佐證，惟耕地租賃契約屬私文書已如前述，被告復否認
    該耕地租賃契約書影本為真正，且高雄市政府亦函復本院稱
    無上開耕地租賃契約書原本可提供，則依前揭民事訴訟法之
    規定，原告自應提出前開耕地租賃契約之原本，並舉證證明
    其為真正，然原告於本院言詞辯論期日當庭陳稱無原本可提
    供（見本院94年1 月6 日言詞辯論筆錄），則依前揭最高法
    院判例意旨，前開耕地租賃契約書影本即不具形式之證據力
    ，故本件自無從以原告所提上開耕地租賃契約書影本，即遽
    認張黃戶於37年1 月1 日，確有向被告承租系爭土地耕作。
    原告主張耕地租賃契約書屬公文書等云云，自無足採。
  3.然本件原告另於94年4 月7 日提出，由被告後壁林糖廠及小
    港糖廠，分別於39年8 月10日、41年1 月20日發給之租佃收
    據，其上確有載明：「茲收到草衙村黃戶先生交來下列租項
    無訛」，並分別記載繳納年度為39年上期及41年下期，土地
    坐落地號佛公段20、27、48地號，面積分別為0.0510甲、0.
    1090甲、0.3663甲，有前開租佃收據影本2 份附卷可按，核
    與原告所述上開承租情節相符，並為被告所不爭執，故倘黃
    戶未向被告承租系爭土地，當不可能分別於39年及41年，繳
    納系爭土地租金予被告，是原告主張黃戶於37年1 月1 日向
    被告承租系爭土地耕作，租賃期間至42年12月31日為止等語
    ，應值採信。
  (二)前開租賃契約於42年12月31日租期屆滿後，是否視為不定期
    限繼續契約？
  1.按耕地之租佃，依本條例之規定；本條例未規定者，依土地
    法及其他法律之規定，耕地三七五減租條例第1 條定有明文
    。依此條規定，有關耕地租賃之法律關係，原則上先適用耕
    地三七五減租條例之規定，若該條例未規定者，則適用土地
    法或民法等相關規定。次按，耕地租約於租期屆滿時，除出
    租人依本條例收回自耕外，如承租人願繼續承租者，應續訂
    租約；依定有期限之契約租用耕地者，於契約屆滿時，除出
    租人收回自耕外，如承租人繼續耕作，視為不定期限繼續契
    約，耕地三七五減租條例第20條、土地法第109 條，亦規定
    甚詳。又租賃定有期限者，其租賃關係於租期屆滿時消滅，
    需承租人於租期屆滿後，仍為租賃物之使用收益，而出租人
    不即表示反對之意思者，始視為以不定期限繼續租約，此觀
    諸民法第450 條第1 項、第451 條規定自明。而耕地三七五
    減租條例第20條以及土地法第109 條等規定，立法意旨本為
    保護佃農之耕作權，故規定租用耕地期滿後，若承租人要求
    繼續承租者，出租人不得拒絕，且除出租人收回自耕外，如
    承租人繼續耕作，視為不定期限繼續契約，但其前提仍以承
    租人請求繼續承租或仍有繼續耕作、使用收益等事實，始得
    認租賃關係不因租期屆滿而消滅，否則應無上開條文之適用
    ，最高法院54年度臺上字第2961號判決、84年度臺上字第22
    52號判決，均可資參酌。
  2.本件系爭土地地目均為「田」，有系爭土地登記謄本3 份在
    卷可稽，故系爭土地屬農地，黃戶租用系爭土地耕作，有前
    開耕地三七五減租條例第20條及土地法109 條規定之適用，
    自無疑義。因而，前開租賃契約於42年12月31日租期屆滿後
    ，倘黃戶有繼續耕作、使用收益之事實，雙方租賃關係始不
    因租期屆滿而消滅，而得視為不定期限繼續契約。對此，原
    告雖提出高雄市政府49年1 期田賦實物繳納收據影本及臺灣
    省高雄農田水利會64年度下期征收單影本各1 份為證，惟前
    開高雄市政府49年1 期田賦實物繳納收據影本，係高雄市政
    府為徵收田賦所開立；臺灣省高雄農田水利會64年度下期征
    收單影本各1 份，係臺灣省高雄農田水利會為徵收水利費所
    開立，二者均非被告向黃戶收取地租所製發之憑據。而佛公
    段第20地號土地，經重測分割後，改編為臺糖段第157 、15
    7- 1、167 、163 、158 地號，及佛公段第20-1、20-3、20
    -4、20-5地號土地，其中佛公段第20-4地號土地於49年7 月
    12日放領予黃戶等節，為兩造所不爭執，故前開高雄市政府
    49年1 期田賦實物繳納收據影本，其上雖有記載土地所在位
    置為高雄市○鎮區○○段第20-4號等2 筆土地，惟前開佛公
    段第20-4號土地既係放領予黃戶之土地，另1 筆土地則未記
    載地號，則前開田賦實物繳納收據，實難認與黃戶承租系爭
    土地有何關聯。至原告雖另提出臺灣省高雄水利委員會44年
    會費繳納保管單影本2 份、臺灣省高雄農田水利會67、68年
    度上期征收單影本3 份、47年度下期會費收據聯影本1 份、
    高雄市政府57年繳納稻谷地租聯單影本1 份、被告57、60、
    61年地租收據影本4 份、73年下期地租繳通知單影本1份及
    被告小港糖廠委託高雄糧食事務所代收44年第2 期租谷聯單
    影本1 份等為證，惟上開單據所標示之土地，均與系爭高雄
    市○鎮區○○段第20、27、48地號土地無涉。故原告執前開
    單據，主張黃戶於42年12月31日租期屆滿後，於系爭土地仍
    有繼續耕作、使用收益，即屬無據。
  3.再者，高雄市政府於86年辦理大眾捷運系統南機場工程用地
    徵收公有耕地補償，黃雄與黃戶之其他繼承人，就高雄市
    前鎮區○○段第149-4 、150 地號土地，其中2,950 平方公
    尺，共同領得補償費15,733,333元等節，雖為兩造所不爭執
    ，並有本院86年度存字第4093號提存書影本1 份在卷可稽，
    惟佛公段第20、27、48地號土地，面積合計高達48,831平方
    公尺，原告主張黃戶承租之土地面積僅5,104.69平方公尺，
    有前開土地登記謄本及重測、分割前後對照表在卷可稽，故
    依原告所述，黃戶所承租者僅為佛公段第20、27、48地號土
    地一小部分。而上開臺糖段第149-4 地號土地，雖係自佛公
    段第48地號土地重測分割而出，然臺糖段第150 地號土地，
    則與系爭佛公段第20、27、48地號土地無涉。參以原告所提
    前開單據，其上記載之土地位置，除佛公段第20-4地號土地
    係重測分割自佛公段第20地號土地外，其餘土地均與系爭佛
    公段第20、27、48地號土地無涉，則黃戶於42年12月31日租
    期屆滿後，是否另與被告就其他土地簽訂耕地租賃契約耕作
    ，實非無疑。是本件自難執前開提存書，即認黃戶於42年12
    月31日租期屆滿後，於系爭土地仍有繼續耕作、使用收益。
  4.況依被告所提出，高雄市政府於86年辦理大眾捷運系統南機
    場工程用地徵收公有耕地補償時，黃雄聲請測量承租土地
    位置之聲請書所載，黃雄認其所承租者，係臺糖段第88地
    號等土地。嗣被告人員依黃雄指界測量，發現其所指界之
    承租區○○○○○段第149-4 地號土地2,451 平方公尺及同
    段150 地號土地1,343 平方公尺，有聲請書及測量圖影本各
    1 份在卷可稽，與原告主張黃戶於42年12月31日租期屆滿後
    ，於系爭土地仍有繼續耕作、使用收益等節不符，則本件黃
    戶於42年12月31日租期屆滿後，未繼續於系爭土地耕作及使
    用收益，自堪予認定。
  5.綜上，黃戶於42年12月31日租期屆滿後，既未繼續於系爭土
    地耕作及使用收益，則前開租賃契約於42年12月31日租期屆
    滿後，即已終止，而無從視為不定期限繼續契約。是原告主
    張黃戶與被告間之耕地租賃契約，於42年12月31日租期屆滿
    後，視為不定期限繼續契約，並由黃雄繼承系爭土地之承
    租權等云云，自無所據。
六、綜上所述，本件黃戶與被告就系爭土地所為之耕地租賃契約
    ，於42年12月31日租期屆滿後，既已終止，而無從視為不定
    期限繼續契約，則原告主張黃雄繼承系爭土地之承租權，
    並先位依耕地三七五減租條例第17條第2 項第3 款之規定，
    請求被告給付補償金12,218,664元及法定遲延利息；備位請
    求確認兩造間就系爭土地，其中面積2,154.69平方公尺之租
    賃關係存在，即無所據。從而，原告先位請求被告給付12,2
    18 ,664 元及自起訴繕本送達翌日起至清償日止，按週年利
    率5 ％計算之利息；備求請求確認原告就被告所有系爭土地
    ，面積2,154.69平方公尺之租賃關係存在，均無理由，應予
    駁回。原告既受敗訴之判決，其假執行之聲請，即失所附麗
    ，應併予駁回。
據上論結，本件原告之訴為無理由，應依民事訴訟法第78條，判
決如主文。
中　　華　　民　　國　　94　　年　　12　　月　　20　　日
                  民事第一庭  法　官　劉傑民
正本係照原本作成。
如不服本判決，應於送達後20日內，向本院提出上訴狀並表明上
訴理由，如於本判決宣示後送達前提起上訴者，應於判決送達後
10日內補提上訴理由書（須附繕本）。
中　　華　　民　　國　　94　　年　　12　　月　　20　　日
                              書記官　歐文政
